臺灣高等法院臺中分院刑事判決　　　　　　民國九十二年度上易字第二○二○號
　　上　訴　人
　　即自 訴 人　庚○○
　　　　　　　　乙○○
　　　　　　　　辛○○
　　　　　　　　丙○○
　　　　　　　　丁○○
　　右　五　人
　　代　理　人　甲○○
　　　　　　　　壬○○
　　上　訴　人
　　即　被　告　戊○○
　　選任辯護人　郭林勇
　　選任辯護人　陳惠玲
右上訴人因業務侵占等案件，不服臺灣台中地方法院中華民國九十二年九月十七日第
一審判決（民國九十一年度自字第七七五號），提起上訴，本院判決如左：
    主      文
原判決撤銷。
戊○○意圖為自己不法之所有，而侵占業務上所持有之物，處有期徒刑陸月，如易科
罰金，以參佰元折算壹日。
    事      實
一、戊○○係祭祀公業張裁周之主任委員，該祭祀公業派下員共約九十二人，庚○○
    、乙○○、辛○○、丙○○、丁○○均為該祭祀公業派下員。臺中市○○區○○
    段第七三○、七三○之一、七三○之二、七三○之三、七三○之四、七二○地號
    等六筆土地，原屬祭祀公業張裁周所有，戊○○於出售上開部份土地涉嫌背信罪
    ，經自訴人提起自訴，竟意圖為自己不法之所有，於九十一年十一月廿六日，擅
    自侵占挪用其業務上保管之祭祀公業公款新台幣(下同)五萬元，用以支付其個人
    刑事背信案件（即本件）選任辯護人之律師費。
二、案經自訴人提起自訴。
    理      由
一、訊據被告戊○○，承認挪用祭祀公業公款五萬元，用以支付其個人刑事背信案件
    選任辯護人之律師費，惟矢口否認有業務侵占之犯行，辯稱，其出售祭祀公業之
    土地，係辦理祭祀公業之公事，因出售土地洐生之訴訟，其律師費自應由祭祀公
    業負擔，並無侵占意思云云。惟查右開事實，業據自訴人指訴甚詳，而被告出售
    祭祀公業之土地，涉嫌背信罪，經祭祀公業之派下員提起背信自訴，即為其私人
    與派下員之訴訟，律師費即應由被告個人負擔，乃竟挪用公款用以支付其個人應
    付之律師費，顯有侵占之意思，其辯解不足採信，犯行應可認定。
二、核被告所為，係犯刑法第三百三十六條第二項之業務侵占罪，原審以被告罪證明
    確，予以論罪科刑，原無不合，惟查被告並未犯有背信罪及侵占祭祀公業公款一
    百四十七萬九千元（詳如後），原判決誤認被告有該犯行，尚有未當，被告上訴
    意旨否認侵占該祭祀公業公款五萬元及自訴人上訴意旨指摘原判決量刑太輕，雖
    均為無理由，惟原判決既有上開可議之處，自屬不能維持，應由本院將原判決撤
    銷改判，爰審酌被告犯罪之動機、目的、手段、侵占之款項僅為五萬元等一切情
    狀，量處以有期徒刑六月，並諭知易科罰金之折算標準。
三、自訴意旨略稱，被告戊○○係祭祀公業張裁周之主任委員，該祭祀公業派下員共
    約九十二人，庚○○、乙○○、辛○○、丙○○、丁○○均為該祭祀公業派下員
    。臺中市○○區○○段第七三○、七三○之一、七三○之二、七三○之三、七三
    ○之四、七二○地號等六筆土地原屬祭祀公業張裁周所有，該祭祀公業曾於民國
    （下同）八十八年三月七日，召開臨時大會推派戊○○為主任委員，並決議公業
    土地之出售，以每坪十五萬元上下為限，道路預定地及畸型地，應由委員會在最
    有利的情況下進行議價。詎戊○○基於意圖為自己從中賺取仲介費之不法利益，
    及意圖為第三人鄉林建設事業股份有限公司（下簡稱鄉林公司）不法利益之概括
    犯意：（一）於九十一年四月二十四日與鄉林公司簽訂買賣契約，將七三○之二
    、七三○之三、七二○號三筆土地以每坪新臺幣（下同）九萬七千元、總價一億
    四千七百九十七萬三千六百四十元之代價，出售予鄉林公司，明知契約中祭祀公
    業於僅取得定金及第一、二期款計四千五百萬元，而尚欠尾款（第三期款）一億
    零二百九十七萬三千六百四十元時，不應將土地辦理移轉登記與該公司，又無適
    當之擔保鄉林公司將給付尾款之措施，竟將土地移轉登記與該公司，致祭祀公業
    全體派下員遭受等待付款期間利息之損失，及未取得全部價金即喪失公共同有土
    地所有權之風險，且七三○及七三○之四地號土地（面積合計七一○．○三平方
    公尺），需提供鄉林公司無償綠化及美化，不收取任何租金，亦對於祭祀公業不
    利，惟為儘速促成買賣以從中賺取仲介費，仍予同意，且並未於簽約前，將契約
    內容交付委員會內其他委員過目，以致於其他委員無從為該祭祀公業爭取較優厚
    之條件，致生損害於全體派下員。（二）縱依上開買賣契約書約定，該祭祀公業
亦應於取得第一、二期款計四千五百萬元後，始將所有權移轉登記予鄉林公司，
    詎戊○○基於同一意圖為第三人鄉林公司不法利益之概括犯意，於僅取得第一期
    款一千萬元之頭期款支票時（尚未兌現），即於九十一年七月五日，先行與鄉林
    公司向臺中市中興地政事務所申請辦理所有權移轉登記，並於九十一年七月十日
    完成移轉登記，鄉林公司之第二期款僅付一千二百一十九萬八千八百二十二元，
    且與前述第一期款支票均寄放於倪慶忠代書處，至九十一年十一月二十八日始兌
    現，至九十一年十二月三日始再以轉帳方式支付二千零七十一萬九千零八十二元
    ，尾款一億零二百九十七萬三千六百四十元更延至九十一年十二月二十五日始兌
    現，致祭祀公業全體派下員遭受此期間內利息之損失而生損害於全體派下員。（
    三）戊○○復基於意圖為自己不法所有，於鄉林公司九十一年十二月二十五日付
    清全部買賣價金後之翌日，將其業務上所持有應分配予全體派下員之買賣價金中
    擅自扣取一百四十七萬九千元，名為仲介費，實則將之侵占入己，因認為被告涉
    嫌刑法第三百四十二條第一項之背信罪及第三百卅六條第二項之業務侵占罪云云
    。
四、訊據被告戊○○，對於其為祭祀公業張裁周之主任委員，及其於九十一年四月二
    十四日與鄉林公司簽訂買賣契約，將七三○之二、七三○之三、七二○號三筆土
    地共一千五百廿五坪土地以每坪九萬七千元、總價一億四千七百九十七萬三千六
    百四十元之代價，出售鄉林公司及鄉林公司之付款時間如前項所述，及尾款付清
    後其從價金中扣取一百四十七萬九千元，充為仲介費用，未分配派下員而據為己
    有等情均坦承不諱，惟矢口否認有何背信、侵占犯行，辯稱：八十八年以來，不
    動產崩盤，祭祀公業大會決議所定價格過高，致無人應買而擱置，及至九十一年
    二月間，國璽建設股份有限公司（下簡稱國璽公司）出價每坪九萬餘元，被告本
    於該公業主任委員之身分，乃依土地法第三十四條第一項、第五項之規定，徵求
    派下員同意，以每坪九萬六千元之價格出售系爭土地，但國璽公司只願購買完整
    土地，不願購買畸零地，且自訴人等派下員反對，故同意者未過半數，致未能履
    約，另經石俊生、邱淑美及派下員張森茂介紹，以每坪九萬七千元價格出售予鄉
    林公司，被告共徵得派下員計六十一人同意，並出具處分授權同意書，授權被告
    全權處理，故被告全權與鄉林公司訂立契約，並無不當，委員會除被告外尚有四
    人，但其中張森烈住在鄉下很還，張恭學中風，通知他們不便，契約中約定未出
    售之同段七三○及七三○之四號土地，係屬畸零地，因祭祀公業現並未使用，若
    未綠化雜草叢生，將遭環保局開單處罰，因而要求鄉林公司綠化及美化，對祭祀
    公業並無損害，付款條件部分係因鄉林公司要連國有土地一併購買，若國有土地
    未購得即解約，嗣後因國璽公司聲請假扣押，被告惟恐日後無法過戶，造成違約
    須賠償鄉林公司違約金，始不得已提早過戶予鄉林公司，鄉林公司亦有補貼利息
    損失一萬五千元，現尾款已全數付清並已分配派下員領取，未對派下員造成損害
    ，而土地買賣支付仲介費用，早係臺灣民間習慣，故祭祀公業本應支付仲介費，
    就算渠不拿也要給張森茂、邱淑美、石俊生等三位，渠全省奔波極為辛苦，主任
    委員又係無給職，渠理應領取此筆仲介費，應無背信、侵占犯行云云。
五、查(一)被告將祭祀公業張裁周所有之西屯區○○段第七三○之二、七三○之三、七
    二○號土地，共約一千五百廿五坪土地，以每坪九萬七千元之價格出售與鄉林公
    司，係經全體派下員約三分之二共六十一人之授權之同意，且經祭祀公業管理委
    員會之同意，此有祭祀公業張裁周財產處分授權同意書六十一份（自訴人乙○○
    亦出其同意書）附卷可證，並經管理委員張森烈於原審結證屬實（見原審卷第二
    百九十八頁正面），依該財產處分授權同意書所載，出售土地每坪不得低於九萬
    六千元，亦即被告得以每坪九萬六千元之價格出售，今被告以每坪九萬七千元之
    價格出售與鄉林公司，足證被告顯無背信之犯意（被告若以每坪九萬六千元出售
    予鄉林公司，即可圖利鄉林公司一百五十萬二千五百元）。(二)被告將七三○、七
    三○─四地號土地提供與鄉林公司美化、綠化，所有權屬於祭祀公業所有，鄉林
    公司僅予以美化綠化，又未占有使用，業據證人即鄉林公司總經理魏嘉鉻結證屬
    實，並有鄉林公司出具之切結書附卷可證，是被告將七三○、七三○─四號土地
    提供予鄉林公司美化綠化，並不足生損害於祭祀公業，顯無背信之可言。(三)國璽
    公司確曾聲請假扣押本件祭祀公業之土地，此有被告提出之民事撤銷強制執行聲
    請狀影本、提存書及法院民事裁定影本各一件為證，則被告出售祭祀公業之土地
    ，於大部分價款未付清前，移轉土地所有權與鄉林公司，應係斟酌買賣當時特殊
    之情況而為決定，不能因土地價款大部分未付清前，即移轉土地所有權與鄉林公
    司，即遽認被告有意圖不法之利益。(四)致生損害為背信罪構成要件之一，被告於
    大部分土地價款未付清前，雖將祭祀公業之土地移轉所有權與鄉林公司，惟鄉林
    公司購買本件祭祀公業之土地，價款已全部付清，此為兩造不爭執之事實，即無
    致生損害於祭祀公業，亦即無成立背信罪之可言。(五)土地買賣支付仲介費用，係
    台灣民間習慣，本件張裁周祭祀公業管理委員會於九十一年十一月廿一日開會，
    同意支付百分之一之仲介費，業據證人管理委員張進乾、張光玉於原審結證屬實
    （見原審卷第二百五十七頁、第二百五十八頁），即證人派下員己○○於本院審
    理時亦證稱（「佣金百分之一是公道的」，足證被告收取百分之一之仲介費用，
    即一百四十七萬九千元，顯無不法所有之意圖，又縱認被告不得領取該仲介費用
    ，惟被告主觀上認為其可以領取該仲介費用，亦不能成立侵占罪。綜上所述，被
    告上開背信、侵占犯行，均屬不能證明，因與前述有罪部分，為裁判上一罪之關
    係，依法不另為無罪之諭知。
據上論斷，應依刑事訴訟法第三百六十九條第一項前段、第三百六十四條、第三百四
十三條、第二百九十九條第一項前段，刑法第三百三十六條第二項、第四十一條第一
項前段，罰金罰鍰提高標準條例第一條前段、第二條，判決如主文。
中      華      民      國      九十三  年      三      月      十七    日
                                臺灣高等法院臺中分院刑事第十一庭
                                        審判長法  官  李  璋  鵬
                                              法  官  蕭  錦  鍾
                                              法  官  胡  森  田
右正本證明與原本無異。
不得上訴。
                                              書記官  林  振  甫
中      華      民      國      九十三  年      三      月      二十二  日
                                                                        Ａ
